臺灣高等法院民事判決　　　　　　　　　　　　　　九十二年度重上字第六五一號
　　上　訴　人　丁○○
　　　　　　　　丙○○
　　　　　　　　乙○○
　　　　　　　　甲○○
　　共同訴　訟
　　代　理　人　劉錦樹律師
　　被上訴　人　合作金庫銀行股份有限公司
　　法定代理人　陳　
　　訴訟代理人　李佳翰律師
右當事人間債務人異議之訴事件，上訴人對於中華民國九十二年十月三十一日臺灣臺
北地方法院第一審判決（九十一年度重訴字第二八三八號），提起上訴，經本院於九
十三年九月十四日言詞辯論終結，判決如左：
    主      文
上訴駁回。
第二審訴訟費用由上訴人負擔。
    事      實
一、上訴人聲明求為判決：(一)原判決廢棄。(二)原執行法院九十一年度執字第三二七○
    ○號被上訴人所憑原法院九十一年度拍字第一四一八號民事裁定，不許對上訴人
    為強制執行。(三)原執行法院九十一年度執字第三二七○○號兩造間拍賣抵押物強
    制執行事件，就上訴人所共有如附表所示不動產所為之強制執行程序應予撤銷。
    (四)第一、二審訴訟費用由被上訴人負擔。其事實上陳述：與原判決記載相同，茲
    引用之。所用證據：援用原審之立證方法。
二、被上訴人聲明求為判決：(一)上訴駁回。(二)第二審訴訟費用由上訴人負擔。其事實
    上陳述：與原判決記載相同，茲引用之。所用證據：除援用原審之立證方法外，
    並補提出(一)原審九十年度訴字第五八四六號民事判決一件。(二)劉錦樹律師之民國
    （下同）九十三年五月七日立樹一八六一字第○五○七二號函一件為證。
三、本院依職權函請原執行法院查復九十一年度執字第三二七○○號兩造間拍賣抵押
    物強制執行事件之強制執行程序已否終結。
    理      由
一、本件被上訴人之法定代理人原為梁成金，已於本院訴訟進行中之九十三年七月十
    六日變更為陳，有財政部九十三年六月二十三日台財人字第○九三○○三二一
    二一六號函足稽（見本院卷第七七頁），茲據其具狀聲明承受訴訟（見本院卷第
    七六頁），核無不合。合先敘明。
二、上訴人主張：系爭坐落如附表所示土地上之建物即門牌號碼台北市○○路八七號
    二樓房屋（下稱系爭房屋）全部原係上訴人所共有，於七十四年間出租與被上訴
    人改制前之臺灣省合作金庫（下仍稱被上訴人）所屬城東支庫使用，嗣被上訴人
    於七十九年二月十二日向上訴人購買系爭房屋所有權應有部分即持分一萬分之二
    九九○，並承諾於八十年十月底前編列預算購買其餘持分一萬分之七○一○，否
    則雙方同意辦理產權分割手續，及至八十年十月間，被上訴人表示無法依約購買
    ，乃由被上訴人所屬城東支庫於八十一年十月十九日與上訴人另簽訂房屋租賃契
    約書，向上訴人繼續承租系爭房屋其餘持分一萬分之七○一○，藉以繼續使用系
    爭房屋全部（含地下二樓停車位二位），約定押租金新台幣（下同）一億九千九
    百萬元，並約定由上訴人提供如附表所示不動產即房地持分為擔保，就上開押租
    金額設定第一順位抵押權登記與被上訴人之後，雙方依房屋租賃契約書第二條約
    定，同意將租賃期限展延至九十一年五月十七日屆滿。惟被上訴人於確定不再續
    租時，並未依房屋租賃契約書第二條約定，與上訴人協議分割位置及分管條件，
    致被上訴人返還租賃物範圍無從特定，即不發生房屋租賃契約書第八條所約定應
    返還押租金之問題；再被上訴人於承租期間，自行將二樓樓地板挖一大洞，並從
    一樓打造樓梯由內部直通二樓，雖被上訴人表示業已回復原狀，且施工品質及安
    全無虞，惟拒不提出結構技師所出具結構安全證明書及建築師確認函，另擅將二
    樓二座電梯及一扇防火逃生門堵住，並將原本電梯門正前方之公共使用空間隔為
    傳票間使用，破壞原有建築物之結構，迄未回復原狀，致一般人無從使用該二座
    電梯通至二樓，並阻礙該建築物甲種防火門之出入，嚴重影響安全，被上訴人未
    依債之本旨提出給付，違反承租人之義務，自亦不得請求返還押租金；又依房屋
    租賃契約書第八條約定，被上訴人所應交付塗銷抵押權所需文件，與上訴人所應
    返還之押租金應同時履行，惟被上訴人並未履行交付塗銷抵押權所需文件之義務
    ，上訴人亦得暫緩返還押租金。被上訴人對於上訴人之押租金返還請求權既尚未
    成立，自不得據以聲請原法院以九十一年度拍字第一四一八號裁定准許拍賣如附
    表所示不動產，並進而以之為執行名義持向原執行法院聲請以九十一年度執字第
    三二七○○號就如附表所示不動產實施強制執行中，被上訴人所為，亦有違誠信
    原則等情，爰依強制執行法第十四條第二項規定，求為(一)命原執行法院九十一年
    度執字第三二七○○號被上訴人所憑原法院九十一年度拍字第一四一八號民事裁
    定，不許對上訴人為強制執行；(二)原執行法院九十一年度執字第三二七○○號兩
    造間拍賣抵押物強制執行事件，就上訴人所共有如附表所示不動產所為強制執行
    程序應予撤銷之判決。
    被上訴人則以：依系爭房屋租賃契約書第八條約定：「租賃期限屆滿當日如雙方
    不再續租，甲方（指上訴人，下同）應將押租金無息全數一次退還乙方（指被上
    訴人所屬城東支庫，下同），同時乙方應依本契約第五條之約定交還標的物：：
    。」而被上訴人已將系爭房屋全部騰空，並於九十一年四月二十九日以台北市長
    安郵局第四○三號存證信函通知上訴人應於九十一年五月十七日下午二時至現場
    辦理返還租賃物手續，予以點收，否則即屬受領遲延，被上訴人即拋棄該租賃物
    之占有，上訴人本得逕行接管系爭房屋全部，並無理由拒絕，是被上訴人並無不
    履行返還租賃物之義務。雖系爭房屋租賃契約書第二條約定：「：：如雙方確定
    不再續租，即協議分割位置及分管條件，並於租賃期滿時開始辦理分割手續並完
    成分管。」惟與租賃契約無關，非屬被上訴人所應履行承租人之義務，況被上訴
    人已因雙方不能協議，於租期屆滿前之九十年八月二十七日訴請原審於九十二年
    十二月四日以九十年度訴字第五八四六號判決原物分配於兩造確定。又依系爭房
    屋租賃契約書第五條約定：「本租賃之房屋依現狀交予乙方，如期滿退租時，乙
    方得視實際需要拆除自行加裝之部分設備外，餘照現狀交還甲方，雙方不得要求
    任何補償費用。」亦即被上訴人依約定僅須依照租賃之房屋現狀騰空移轉占有，
    即已盡返還租賃物之義務，並無須回復原狀。由雙方於七十四年間所簽訂房屋租
    賃契約書第四條約定以觀，上訴人於斯時即已同意被上訴人自費加裝一至二樓樓
    梯，況被上訴人已將該一樓直通二樓樓梯拆除並將樓板復原，業經被上訴人於原
    審準備程序期日提出結構技師張永發於九十一年四月間所出具結構安全證明書及
    建築師廖欽大於九十一年四月二十三日所出具確認函證明施工品質及結構安全性
    無虞，且該部分嗣後已經分割判決分歸被上訴人所有，至公證人謝永誌於九十一
    年十月十八日赴現場所見其餘由被上訴人自費改裝隔間部分，雖迄未回復，惟依
    上開約定，被上訴人無須負回復原狀義務。又依系爭房屋契約書第八條約定，於
    租賃關係消滅時，上訴人應先返還押租金予被上訴人，亦即兩造訂約時之真意為
    上訴人應先返還押租金後，被上訴人始有交付塗銷抵押權所需文件之義務。兩造
    間租賃關係既已因租賃期限屆滿而消滅，而被上訴人復無違反承租人所應履行之
    義務，自得請求上訴人返還系爭押租金等語，資為抗辯。
三、經查系爭坐落如附表所示土地上之系爭房屋全部原係上訴人所共有，於七十四年
    間出租與被上訴人所屬城東支庫使用，嗣被上訴人於七十九年二月十二日向上訴
    人購買系爭房屋持分一萬分之二九九○，並承諾於八十年十月底前編列預算購買
    其餘持分一萬分之七○一○，否則雙方同意辦理產權分割手續，及至八十年十月
    間，被上訴人表示無法依約購買，乃由被上訴人所屬城東支庫於八十一年十月十
    九日與上訴人另簽訂房屋租賃契約書，向上訴人繼續承租系爭房屋其餘持分一萬
    分之七○一○，藉以繼續使用系爭房屋全部（含地下二樓停車位二位），約定押
    租金一億九千九百萬元，並約定由上訴人提供如附表所示不動產為擔保，就上開
    押租金額設定第一順位抵押權登記與被上訴人，之後，雙方依系爭房屋租賃契約
    書第二條約定，同意將租賃期限展延至九十一年五月十七日屆滿之事實，有七十
    四年間所訂立房屋租賃契約書、不動產買賣契約、七十九年二月十二日所成立協
    議書、系爭房屋租賃契約書及八十九年十二月二十日所成立協議書可證（見原審
    卷第二○八頁至第二一二頁、第一四頁至第二八頁、第二一三頁、及本院卷第一
    三四、一三五頁），且為兩造所不爭執，自堪認為真實；而被上訴人以租賃期限
    屆滿之九十一年五月十七日未受上訴人清償系爭押租金一億九千九百萬元為由，
    聲請原法院以九十一年度拍字第一四一八號裁定准許拍賣上訴人所共有如附表所
    示不動產，再以之為執行名義持向原執行法院以九十一年度執字第三二七○○號
    兩造間拍賣抵押強制執行事件實施查封如附表所示不動產，惟該強制執行程序迄
    未終結之事實，有原法院九十一年度拍字第一四一八號民事裁定、囑託查封登記
    書及原審九十三年七月一日北院錦九十一執乙字第三二七○○號函可稽（見本院
    卷第九五、九六、六四頁及原審卷第一二頁），且為兩造所不爭執，亦堪認為真
    實。
四、上訴人雖主張被上訴人對於上訴人之系爭押租金返還請求權尚未成立，自不得據
    以聲請原法院裁定拍賣如附表所示不動產，並進而以之為執行名義持向原執行法
    院聲請就該不動產實施強制執行云云，惟為被上訴人所否認，復查：
    (一)依系爭房屋租賃契約書第八條約定：「租賃期限屆滿當日如雙方不再續租，甲
      方應將押租金無息全數一次退還乙方，同時乙方應依本契約第五條之約定交還
      標的物：：」（見原審卷第二六頁），而被上訴人原係向上訴人承租所共有系
      爭房屋全部，嗣於七十九年二月十二日向上訴人購買系爭房屋持分一萬分之二
      九九○（見原審卷第一五頁），及至八十一年十月十九日再另與上訴人簽訂系
      爭房屋租賃契約書，向上訴人繼續承租系爭房屋其餘持分一萬分之七○一○（
      見原審卷第二四頁），藉以繼續使用系爭房屋全部（含地下二樓停車位二位）
      ，惟於租賃期滿之九十一年五月十七日（見本院卷第一三四、一三五頁），雙
      方確定不再續租，並未達成分割及分管協議，則兩造為分別共有人按其應有部
      分，對於兩造共有系爭房屋之全部雖有使用收益之權，惟兩造對於系爭房屋之
      特定部分使用收益，仍須徵得他共有人全體之上訴人同意（參照最高法院六十
      二年台上字第一八○三號判例）。被上訴人既已將系爭房屋全部騰空，並於九
      十一年四月二十九日以台北長安郵局第四○○三號存證信函通知上訴人應於九
      十一年五月十七日下午二時至現場辦理返還租賃系爭房屋手續，予以點收，否
      則即屬受領遲延，被上訴人即拋棄該租賃物之占有，有該存證信函可稽（見原
      審卷第三五頁至第三七頁），復已據上訴人自認有收到該存證信函（見本院卷
      第七二頁），亦不否認未予受領該房屋（見本院卷第五八頁）。況被上訴人亦
      已因雙方不能協議分割，而於租期屆滿前之九十年八月二十七日即已訴請原審
      於九十二年十二月四日以九十年度訴字第五八四六號判決就系爭房屋以原物分
      配於兩造確定，為兩造所自認（見本院卷第四四、七二頁），並有民事起訴狀
      及上開民事判決可據（見原審卷第一五三頁及本院卷第四七頁），兩造已各自
      取得分得部分所有權（參照最高法院五十一年台上字第二六四一號判例）。依
      上開約定，被上訴人已得請求上訴人返還系爭押租金一億九千九百萬元。
    (二)再依系爭房屋租賃契約書第五條約定：「本租賃之房屋依現狀交予乙方，如期
      滿退租時，乙方得視實際需要拆除自行加裝之部分設備外，餘照現狀交還甲方
      ，雙方不得要求任何補償費用。」（見原審卷第二五、二六頁），顯見被上訴
      人於期滿退租時，得照現狀交還房屋，並無回復原狀之義務，且為上訴人所不
      爭執（見本院卷第五七頁）。雖被上訴人有自費加裝一至二樓樓梯，惟由兩造
      所提出於七十四年間所簽訂房屋租賃契約書第四條約定以觀，係經由上訴人同
      意（見原審卷第二○六、二一○頁及本院卷第一○一、一一八頁），且已經被
      上訴人將該一樓直通二樓樓梯拆除並將樓板復原，有結構技師張永發於九十一
      年四月間所出具結構安全證明書及建築師廖欽大於九十一年四月二十三日所出
      具確認函證明施工品質及結構安全性無虞（見原審卷第八四頁至第八七頁），
      經被上訴人於原審提出，為上訴人所承認為真正（見原審卷第一○七、一○八
      頁），且該部分嗣後已經分割判決分歸被上訴人所有（見本院卷第七三頁）。
      至公證人謝永誌於九十一年十月十八日赴現場所見由被上訴人自費改裝隔間部
      分（見原審卷第一二三、一二四頁），雖迄未經被上訴人回復，惟兩造咸自認
      該部分嗣經分割判決部分分歸上訴人、部分分歸被上訴人，所需支出之回復原
      狀費用不多（見本院卷第一三五頁）。依上開約定，被上訴人自得照現狀交付
      ，無須負回復原狀之義務，上訴人自不得執以主張拒絕返還系爭押租金。
    (三)又系爭房屋租賃契約書第八條固約定：「：：租賃期限屆滿當日，如雙方不再
      續租，甲方應將押租金無息全數一次退還乙方，同時乙方應：：將塗銷抵押權
      有關文件用印完妥交付甲方自行辦理塗銷手續。：：」（見原審卷第二六頁）
      ，惟查塗銷抵押權所需有關文件，性質上應屬於清償證明書，是上訴人須先返
      還系爭押租金予被上訴人，始得請求被上訴人交付塗銷抵押權所需有關文件（
      參照民法第三百二十四條規定），尚難拘泥於該契約所用「同時」之辭句，遽
      認兩者具有互為對待給付之關係，已非上訴人所得據為同時履行抗辯，況上訴
      人已自認伊並未為清償系爭押租金而提出給付或提存（見本院卷第一○○、一
      ○一頁），上訴人自亦不得據以主張拒絕返還系爭押租金。
    (四)兩造間之租賃關係既已於九十一年五月十七日因租賃期限屆滿，雙方不再續租
      而消滅，而被上訴人復無違反承租人所應履行之義務，上訴人竟不依約定返還
      系爭押租金一億九千九百萬元予被上訴人，被上訴人乃就上訴人為擔保系爭押
      租金之清償所提供設定第一順位抵押權之如附表所示不動產，聲請原法院裁定
      准許拍賣，並以之為執行名義，聲請原執行法院實施強制執行中，自屬有據，
      並無違反誠信原則可言。
五、從而，上訴人依據強制執行法第十四條第二項規定，請求原執行法院九十一年度
    執字第三二七○○號被上訴人所憑原法院九十一年度拍字第一四一八號民事裁定
    ，不許對上訴人為強制執行，及原執行法院九十一年度執字第三二七○○號兩造
    間拍賣抵押物強制執行事件，就上訴人所共有如附表所示不動產所為之強制執行
    程序應予撤銷，均屬不應准許。原審所為上訴人敗訴之判決，並無不合，上訴論
    旨仍執前詞指摘原判決不當，求予廢棄改判，為無理由。
六、至兩造其餘之攻擊防禦方法及未經援用之證據，經本院斟酌後，認為均不足以影
    響本判決之結果，自無逐一詳予論駁之必要。併此敘明。
七、據上論結，本件上訴為無理由，依民事訴訟法第四百四十九條第一項、第七十八
    條、第八十五條第一項前段，判決如主文。
中　　　華　　　民　　　國　　九十三　　年　　　九　　　月　　二十九　　日
                                    民事第七庭
                                        審判長法  官  林  鄉  誠
                                              法  官  王  聖  惠
                                              法  官  梁  玉  芬
右正本係照原本作成。
如不服本判決，應於收受送達後二十日內向本院提出上訴書狀，其未表明上訴理由者
，應於提出上訴後二十日內向本院補提理由書狀（均須按他造當事人之人數附繕本）
上訴時應提出委任律師或具有律師資格之人之委任狀；委任有律師資格者，另應附具
律師資格證書及釋明委任人與受任人有民事訴訟法第四百六十六條之一第一項但書或
第二項（詳附註）所定關係之釋明文書影本。
中　　　華　　　民　　　國　　九十三　　年　　　九　　　月　　三十　　　日
　　　　　　　　　　　　　　　　　　　　　　　書記官  紀  昭  秀
附註：
民事訴訟法第四百六十六條之一（第一項、第二項）：
對於第二審判決上訴，上訴人應委任律師為訴訟代理人。但上訴人或其他法定代理人
具有律師資格者，不在此限。
上訴人之配偶、三親等內之血親、二親等內之姻親，或上訴人為法人、中央或地方機
關時，其所屬專任人員具有律師資格並經法院認為適當者，亦得為第三審訴訟代理人
。
